臺灣高等法院刑事判決　　　　　　　　　94年度上訴字第88號
上　訴　人
即　被　告　乙○○
指定辯護人　本院公設辯護人　甲○○
上列上訴人因偽造有價證券等案件，不服臺灣士林地方法院92年
度訴字第453號，中華民國93年10月21日第一審判決（起訴案號
：臺灣士林地方法院檢察署91年度偵緝字第448號），提起上訴
，本院判決如下：
    主  文
原判決撤銷。
乙○○意圖供行使之用，而偽造有價證券，累犯，處有期徒刑壹
年柒月。偽造之發票日民國九十年十月三十一日、票面金額新台
幣貳萬元、發票人丁○○、票號第0000000號之支票壹紙
沒收。
    事  實
一、乙○○曾於民國八十五年間犯侵占罪，經臺灣士林地方法院
    判處有期徒刑十月確定，於八十七年三月二十一日執行完畢
    。
二、乙○○不知悔改，因積欠丙○○新台幣（下同）五千元，思
    及其持有發票人欄及票面金額欄各蓋有「丁○○」印文一枚
    、帳號第000000000號、票號0000000號，
    發票日及票面金額均為空白之支票一紙（下稱系爭支票，該
    張支票為丁○○所有，置放在丁○○之姐楊淑敏所保管之公
    事包內，該公事包於九十年十月九日晚間九時許，在臺北市
    士林區○○路九五號前，遭人竊取，內有發票人丁○○、票
    號第0000000號至第0000000號，發票日及票
    面金額均為空白之支票十六紙，及丁○○之印章一枚），乃
    於九十年十月上旬某日，在其臺北縣三重市○○路○段朋友
    月三十一日、票面金額貳萬元正，而偽造丁○○所簽發之支
    票一紙，隔數日後，再基於為自己不法所有之意圖，至臺北
    市大同區○○○路○段八三之五號，將前開偽造之支票交付
    予不知情之丙○○以供清償及擔保之用，致丙○○陷於錯誤
    ，再交與乙○○五千元，後又交付一千五百元。嗣丙○○於
    九十年十一月五日，持前開偽造支票前往提示，因掛失止付
    不獲兌現，而查悉上情。
三、案經臺北市政府警察局士林分局報告臺灣士林地方法院檢察
    署檢察官偵查起訴。
    理  由
一、認定犯罪事實所憑證據和理由：
(一)被告乙○○於本院審判期日就被訴偽造及行使偽造有價證券
    部分為認罪之陳述。經查被告因積欠證人丙○○七千元，遂
    於九十年十月初至證人丙○○位在臺北市大同區○○○路○
    段八三之五號店內，交付系爭支票予證人丙○○，交付時系
    爭支票上之發票日及票面金額均已填載完成，並以系爭支票
    供作清償及擔保之用，再向丙○○借得五千元，嗣後丙○○
    又交付予被告一千五百元，丙○○則於九十年十一月五日持
    系爭支票至華泰商業銀行大同分行提示，但因系爭支票業經
    發票人丁○○掛失止付，乃不獲付款之情，業據證人丙○○
    於偵查及原審審理中證述綦詳（見偵字第二四八九號卷第五
    三頁至第五三頁背面、原審卷第七三頁至第八三頁），並有
    系爭支票正、反面影本、臺北市票據交換所退票理由單影本
    及掛失止付票據提示人資料查報表在卷可按（見偵字第二四
    八九號卷第三三頁至第三五頁）。
(二)系爭支票為證人丁○○向華南商業銀行大同分行所請領，連
    同票號0000000至0000000、0000000
    至0000000號之發票日及票面金額均為空白之支票共
    計十六張，及證人丁○○之印章一枚，放置在證人丁○○之
    姐楊淑敏之公事包內，該公事包於九十年十月九日晚間九時
    許，在臺北市○○區○○路九五號前遭竊，楊淑敏即於同日
    晚間十時許報警處理，證人丁○○則於九十年十月十一日申
    報票據遺失，並為掛失止付之事實，亦據證人楊淑敏於偵查
    及丁○○於原審審理中到庭證述（偵字第二四八九號卷第五
    三頁反面、偵緝字卷第四八頁、第五０頁，及原審卷第八三
    頁至第八六頁），復有臺北市政府警察局士林分局受理各類
    案件紀錄表、票據掛失止付通知書及遺失票據申報書等件在
    卷可稽（見偵字第二四八九號卷第三三頁至第三七頁）。
(三)被告於原審及本院準備程序雖曾一度辯稱：系爭支票係其在
    嘉義監獄新收房同房之獄友楊志成，因積欠其一萬五千元，
    而於九十年十月初在士林國中及光華戲院中間某處所交付，
    交付時發票人欄已蓋妥丁○○之印章，因楊志成手部受傷，
    所以要其自行填載發票日及票面金額云云。惟查：
  1.經原審向臺灣嘉義監獄函詢被告乙○○在嘉義監獄新收房內
    同房收容人之姓名資料，然因年代久遠已無從提供，有臺灣
    嘉義監獄九十三年二月五日嘉監順戒字第０九三０００一一
    八九號函及九十三年五月十日嘉監順戒字第０九三０００三
    九三三號函在卷可據（見原審卷第四五頁及第九八頁）。而
    經以「楊志成」之姓名為查詢條件，透過法務部全國檢察官
    查詢刑案人犯在監所最新資料系統查詢，經比對結果，與被
    告乙○○同時期在同一監所受羈束之楊志成，共計有兩名（
    國民
    九七九六五號，前者為四十四年八月十日出生，於八十七年
    五月十四日因誣告案件借押於士林看守所，於八十七年六月
    四日解還臺灣臺北監獄；後者為六十四年九月十三日出生，
    於八十六年六月十三日因贓物案件，在嘉義監獄執行，於八
    十七年一月十八日縮短刑期執行完畢出監），亦有法務部全
    國檢察官線上查詢系統刑案人犯在監所最新資料報表存卷可
    稽（見原審卷第一四五頁至第一五０頁）。再經法務部刑事
    資訊查詢作業系統調取上開兩名楊志成之影像資料供被告乙○○辨認，被告乙○○均否認即為伊所指稱之「楊志成」（
    見原審卷第一一八頁）。
  2.被告乙○○固供稱楊志成之電話為「０七—0000000
    」，當時與伊及楊志成同舍房者另有一名為蔡慶龍之友人云
    云。但經查詢結果，上開電話之之申請人為陳靜慧，使用地
    址為屏東縣萬丹鄉○○街六巷二號，而
    楊志成之姓名，此各有中華電信股份有限公司屏東營運處九
    十三年三月二日屏服一（九三）字第０００五號函檢送之查
    詢電話資料函復單及法務部戶役政連結作業系統存卷可考（
    見原審卷第六二頁至第六三頁、第五八頁至第六０頁）。而
    證人蔡慶龍雖於原審到庭證稱曾與被告收容在同一舍房等語
    ，惟證人蔡慶龍對於楊志成則全無印象，也不知道同一舍房
    其他兩名收容人之姓名，伊在監時相互都是以代號稱呼，除
    非是較知己的朋友，才會知道對方姓名，之後也沒有和任何
    人聯絡等語。再經提示卷附上開兩名楊志成之影像資料，證
    人蔡慶龍亦表示並不認識等語（見原審卷第一一八頁至第一
    二七頁）。
  3.綜上所述，法院業已竭盡可資查詢之途徑，仍未能查得楊志
    成之真實身分，則被告辯稱系爭支票為楊志成所交付乙節，
    已非無疑。況查：被告就楊志成交付系爭支票之時點，於偵
    查初訊時係供稱於九十年九月下旬（見偵緝字卷第一六頁）
    ，後又改稱為九十年九月中旬，並供稱於收受隔日有向銀行
    查詢，銀行稱無問題等語（見偵緝字卷第五０頁），但查：
    系爭支票失竊時間為九十年十月九日晚間九時許，已如前述
    ，且證人楊淑敏因支票失竊翌日即九十年十月十日為國定休
    假日，遂於九十年十月十一日甫上班之際，即帶同丁○○至
    銀行辦理掛失止付之手續，亦據證人楊淑敏於偵查中證述綦
    詳（見偵緝字卷第六五頁），被告殊無可能於系爭支票失竊
    時點前之九十年九月中旬或下旬，在系爭支票尚未失竊之情
    況下，即取得系爭支票，並於翌日向付款銀行查詢系爭支票
    發票人之票據信用狀況，被告就此所辯，顯與事理有違。況
    且持他人名義之客票以清償債務者，衡情度理，因原始發票
    人需斟酌自己之清償能力，避免支票屆期不獲付款，並免除
    空白支票遭人濫用之風險，支票之發票日及票面金額當會於
    簽發之際已填載完整，當無可能交付空白支票予人任意使用
    之理。故被告於本院認罪前，一度辯稱係楊志成所交付支票
    ，除蓋妥發票人之印章外，發票日及票面金額均屬空白，因
    楊志成手部受傷，就要伊自行填載云云，亦與常情有悖，不
    足採信。本件被告犯行事證明確，應予依法論科。
二、論罪：
    按行使偽造之有價證券以使人交付財物，本即含有詐欺之性
    質，如果所交付之財物，即係該證券本身之價值，其詐欺取
    財仍屬行使偽造有價證券之行為，不另論以詐欺取財罪；但
    如行使該偽造之有價證券，係供擔保或作為新債清償而借款
    ，則其借款之行為，已屬行使偽造有價證券行為以外之另一
    行為，始應再論以詐欺取財罪，並依牽連關係，從一重處斷
    。核被告所為，係犯刑法第二百零一條之偽造有價證券罪及
    刑法第三百三十九條第一項之詐欺取財罪。被告偽造有價證
    券後復持以行使，行使偽造有價證券之低度行為為偽造有價
    證券之高度行為所吸收，不另論罪。被告持偽造之系爭支票
    向丙○○借款，除清償舊欠之七千元外，另向丙○○先後再
    借得六千五百元，並向丙○○言稱如時間未到會拿現金或標
    會來換回，如時間到就可去提示等語，業據證人丙○○在原
    審證述甚詳（見原審卷第七五頁），顯係以偽造之有價證券
    供作新債清償之用，並以之擔保再行借款，約定於借款債務
    屆期不履行時，可就供作擔保之支票取償，則其借款之詐欺
    行為，為行使有價證券以外之另一行為，其間有方法結果之
    牽連關係，應依刑法第五十五條從一重之偽造有價證券罪處
    斷。又公訴人起訴事實雖未敘及被告詐欺取財之犯行，然該
    部分事實與公訴人起訴之犯罪事實既具有方法結果之牽連關
    係，應為起訴效力所及，本院自應併予審究。被告有如事實
    欄所載之論罪科刑記錄，有臺灣高等法院被告全國前案紀錄
    表在卷可按，於執行完畢五年內再犯本件有期徒刑以上之罪
    ，為累犯，應依刑法第四十七條之規定加重其刑。
三、撤銷改判的理由：
    原審以被告罪證明確，據以論罪科刑，固非無見。惟查：(
    一)本院於被告認罪前，因被告之抗辯而向臺灣嘉義監獄函
    查，經覆以：乙○○係於八十六年六月十日入臺灣臺北監獄
    ，於八十六年七月三日始移入臺灣嘉義監獄，此有該監獄九
    十四年三月二十一日嘉監順戒字第0940001097號函可稽，原
    判決理由欄認被告於八十六年六月十日入嘉義監獄執行云云
    ，此部分敘述即與本院查得之資料不符，(二)原判決於論結
    欄漏引刑法第四十七條累犯條文，均有未洽。被告上訴指摘
    原判決不當，非無理由，應由本院予以撤銷改判。
四、科刑與沒收：
    本院審酌被告犯罪之動機、目的、手段、結果，於本院審判
    期日為認罪之陳述，犯罪後已有悔意，且查被害人係一次失
    竊十六張支票，而經被告偽造之支票張數僅有一張，金額僅
    二萬元，對金融秩序並未造成嚴重影響等一切情狀，認尚非
    無可憫恕之處，即使量處法定之最輕本刑仍嫌過重，爰依刑
    法第五十九條規定減輕其刑，並審酌一切情狀，量處如主文
    第二項所示之刑。偽造之發票日九十年十月三十一日、票面
    金額新台幣貳萬元、發票人丁○○、票號第0000000
    號之支票一紙，應依刑法第二百零五條沒收。
五、公訴意旨另以：被告乙○○意圖為自己不法之所有，於九十
    年十月九日晚上九時許，在臺北市○○區○○路九十五號前
    ，徒手竊取楊淑敏所保管置於機車上之公事包（內裝有楊淑
    敏之弟丁○○所申請以華南商業銀行大同分行為付款人，帳
    號第000000000號，票號第0000000號至第
    0000000號等號，金額及發票日均為空白之支票十六
    張與丁○○印章一枚等物），因認被告另涉犯刑法第三百二
    十條第一項竊盜罪嫌等語。惟查：公訴人上揭所認，無非以
    被害人楊淑敏及丁○○之指訴為其論據。訊據被告則堅決否
    認有何竊盜犯行，辯稱：伊並無何竊盜行為，並非伊所竊等
    語。按刑事訴訟上證明之資料，無論其為直接或間接證據，
    均須達於通常一般之人均不致有所懷疑，而得確信其為真實
    之程度，始得據為有罪之認定，若其關於被告是否犯罪之證
    明未能達此程度，而有合理懷疑之存在，致使無從形成有罪
    之確信，根據「罪證有疑，利於被告」之證據法則，即不得
    遽為不利被告之認定。再按被告在判罪確定之前，應被推定
    為無罪，且被告並無自證無罪之義務，而被告否認犯罪所持
    之見解，縱無可取，仍不得資以為反證其為有犯罪之論據。
    經核被害人楊淑敏及丁○○之前揭指訴內容，不過提及九十
    年十月九日晚間九時許發現公事包遭竊，當日晚上十時許向
    警報案之事實，並未論至被告即竊走該等物品之人一節，至
    被告雖持有系爭支票並進而偽造後行使，縱認被告無法合理
    交代其持有系爭支票之來源，亦非必足可推論此必為被告竊
    盜所得，此外，復查無其他證據足資證明被告有竊取該公事
    包（內裝有丁○○所申請以華南商業銀行大同分行為付款人
    ，帳號第000000000號，票號第0000000號
    至第0000000號等號，金額及發票日均為空白之支票
    十六張與丁○○印章一枚等物）之事實，然因公訴意旨認此
    部分與論罪科刑部分有裁判上一罪之方法結果關係，故本院
    不另為無罪之諭知，附此敘明。
六、適用的法律：
　　刑事訴訟法第369條第1項前段、第364條、第299條第1項前
    段。刑法第201條第1項、第339條第1項、第55條、第47條、
    第59條、第205條。罰金罰鍰提高標準條例第1條前段。
本案經檢察官覃正祥到庭執行職務。
中　　華　　民　　國　　94　　年　　4　　月　　14　　日
　　　　　　　　　刑事第九庭審判長法　官　陳　祐　治
　　　　　　　　　　　　　　　　　法　官  王　炳　梁
　　　　　　　　　　　　　　　　  法　官　陳　晴　教
以上正本證明與原本無異。
如不服本判決，應於收受送達後十日內向本院提出上訴書狀，其
未敘述上訴之理由者並得於提起上訴後十日內向本院補提理由書
（均須按他造當事人之人數附繕本）。
                               　 書記官　郭　台　發
中　　華　　民　　國　　94　　年　　4 　　月　　14　　日
附錄：本案論罪科刑法條全文
中華民國刑法第201條第1項：
意圖供行使之用，而偽造、變造公債票、公司股票或其他有價證
券者，處三年以上十年以下有期徒刑，得併科三千元以下罰金。
刑法第339條第一項：
意圖為自己或第三人不法之所有，以詐術使人將本人或第三人之
物交付者，處五年以下有期徒刑、拘役或科或併科一千元以下罰
金。
